臺北高等行政法院判決　　　　　　　　　　　　　　　九十二年度簡字第九一二號
　　原　　　告　甲○○
　　被　　　告　交通部
　　代　表　人　乙○○部長）.
右當事人間因汽車燃料使用費事件，原告不服行政院中華民國九十二年十一月十九日
院臺訴字第○九二○○九一八五九號訴願決定，提起行政訴訟。本院判決如左：
　　主  文
原告之訴駁回。
訴訟費用由原告負擔。
　　事  實
緣原告甲○○所有Ｋ八─三七○九號自用小客車民國（下同）九十二年全期汽車燃料
使用費，經被告交通部委託代徵機關臺北市政府交通局所屬臺北市監理處寄發汽車燃
料使用費繳納通知書通知繳納費額新臺幣（下同）七、二○○元，繳納期限自九十二
年七月一日起至九十二年七月三十一日止。原告不服，以汽車燃料使用費係為養護道
路而徵收之特別公課，自應向實際使用道路者徵收，行為時公路法第二十七條僅規定
汽車燃料使用費之徵收及分配辦法由被告會商財政部定之，並未明定徵收對象，違反
授權明確原則；汽車燃料使用費徵收及分配辦法（下稱徵收及分配辦法）推定汽車所
有人為實際使用道路者，與事實不符，該辦法關於各型汽車耗油量之推定，既乏法律
授權，且有不依證據認定事實之違法情事；不同種類之汽油，其出廠價格不同，所徵
收之汽車燃料使用費亦不同，徵收及分配辦法一律以每公升汽油二．五元計徵，違反
平等原則云云，提起訴願，旋遭駁回，遂向本院提起行政訴訟，茲摘敘兩造訴辯意旨
如左：
壹、原告起訴主張略謂：
一、聲明：
(一)、訴願決定及原處分均撤銷。
(二)、被告應返還原告七千二百元，及自九十二年七月三十一日起至清償之日止，按年
    息百分之五計算之利息。
(三)、訴訟費用由被告負擔。
二、理由：
甲、程序事項：
    被告對原告所有車號Ｋ八─三七○九號自用小客車所為徵收九十二年度全期汽車
    使用燃料費之處分，依法視為交通部所為行政處分，是應以交通部為本件被告。
乙、實體部分：
(一)、被告無證據推定事實：
    按汽車燃料使用費，依公路法第二十七條之規定，是對道路使用者，依其使用燃
    料之多寡，課徵一定比例之費用（目前被告係以每公升二．五元課徵），故被告
    徵收汽車燃料使用費前，必須先認定道路使用者之汽油使用量為若干，蓋汽油使
    用量為一事實問題，而事實認定依法治原則必須根據證據，是被告無法律上之理
    由，於九十二年六月間，在無任何證據下，認定被告於九十二年一至十二月，將
    使用汽油二千八百八十公升，換言之，被告如何能於九十二年年中，即可預測原
    告全年之汽油使用量，是被告顯有認定事實不依證據之違法。
(二)、本件原處分逾越公路法第二十七條之授權：
    查公路法第二十七條，僅係授權被告訂定徵收及分配辦法，並未授權被告得以推
    定之方式，認定原告一年之汽油使用量，被告訂定之「各型車輛耗油量計算表」
    ，認定原告車輛一年使用二千八百八十公升汽油，係基於假設原告車輛一天行駛
    六十公里、每月使用效率為百分之八十（即一個月使用二十四天）及每一公里耗
    油六分之一公升，故一個月之耗油為二百四十公升，每年耗油為二千八百八十公
    升。惟公路法第二十七條規定，並未授權被告得假設徵收汽車燃料使用費之基本
    事實，原處分顯已違背公路法第二十七條規定之授權，要非妥適。
貳、被告答辯主張略謂：
一、聲明：
(一)、駁回原告之訴。
(二)、訴訟費用由原告負擔。
二、理由：
(一)、查原告所有Ｋ八─三七○九號自用小客車，所屬站所係臺北市監理處，依該處登
    記資料其汽缸總排氣量為二、九八六ＣＣ，臺北市政府依據被告之委託，代徵九
    十二年全期汽車燃料使用費，乃寄發臺北市汽車燃料使用費繳納通知書九十二年
    全期費額七、二○○元，繳納期限自九十二年七月一日起至九十二年七月三十一
    日止，揆諸公路法及汽車燃料使用費徵收及分配辦法等相關規定，並無不合，本
    件原告之訴為無理由甚明。又徵收及分配辦法係財政部與被告依公路法第二十七
    條之授權訂定，而該條規定係就汽車燃料使用費之「徵收」與「分配」事項為授
    權，則就有關汽車燃料使用費徵收之對象、額度、程序及其分配有關事項，財政
    部與被告即屬有權訂定，且該徵收及分配辦法就上開事項所為規定，並未逾越公
    路法之授權範圍，先予敘明。
(二)、汽車燃料使用費之目的，乃為籌集公路養護、修建及安全管理所需經費，則其徵
    收之對象應為使用公路之人。而以行駛汽車之方式使用公路乃使用公路之最重要
    且最普遍之態樣。汽車所有人以自有之汽車行駛於公路，固為汽車所有人使用公
    路之一種方式；汽車所有人將其汽車交與他人行駛於公路，亦得認係汽車所有人
    使用公路之另一種方式；又汽車所有人如何使駕駛其汽車使用公路之人負擔汽車
    燃料使用費，則可經由該二人間之法律關係定之，從而應可認對汽車所有人課徵
    汽車燃料使用費，並無悖於公路法之立法意旨。另公路法第二十七條就此部分雖
    未有明文，惟其意旨既可推求而得，尚難認與憲法規定有違。至有權徵收汽車燃
    料使用費者為公路主管機關，公路法第二十七條第一項已予明文規定；徵收額度
    部分，同條既規定為「其徵收費率，不得超過燃料進口或出廠價格百分之二十五
    」，應認法律於授權訂定前開徵收辦法時，就徵收費率已有相對明確之授權，財
    政部與被告自得於此最高額度範圍內訂定其徵收之額度，自難謂前開授權方式與
    憲法之規定有違。
(三)、又公路法第二十七條僅就公路主管機關有徵收汽車燃料使用費之權限及其徵收費
    率之最高額為規定，另就汽車燃料使用費之徵收及分配辦法之訂定，授權財政部
    與被告為之，至於其徵收之方法究係「隨油徵收」、「隨車徵收」抑或他法，則
    未予限制，原告謂財政部與被告依徵收及分配辦法第三條規定訂定之「各型汽車
    每季（年）徵收汽車燃料使用費費額表」，係無法律授權云云，尚非有據。另徵
    收及分配辦法，係被告依公路法第二十七條第二項規定會商財政部所訂定，具有
    法規命令性質，該辦法第三條第二項規定：「前項耗油量，按各型汽車之汽缸總
    排氣量、行駛里程及使用效率計算之。」，乃汽車燃料使用費之徵收係按各型車
    種類（大客車、小客車、貨車及機踏車）、用途（營業或自用）之汽缸排氣量、
    平均行駛里程及使用效率估計出每月耗油量（製有各型汽車徵收汽車燃料使用費
    耗油量計算表），再以之乘以每公升費率而得應徵費額，並製各型汽車每季（年
    ）徵收汽車燃料使用費費額表；查現行費率以汽油每公升二．五元，其佔燃料出
    廠價格之比率，以九十二年二月二十二日油價出廠價格計（中油公司與台塑公司
    均相同），九八汽油為二○．三一七元（費率約為１２．３０％；２．５元除以
    ２０．３１７元）、九五汽油為十九．○一七元（費率約為１３．１５％；２．
    ５元除以１９．０１７元）、九二汽油為十八．三一七元（費率約為１３．６５
    ％；２．５元除以１８．３１７元）；另依台塑公司提供之各種油品銷售量（中
    油公司以銷售量涉及業界競爭，不便提供），以九十二年一月至二月各種汽油銷
    售量之比率為權重，乘以各種汽油出廠價格換算為單一之汽油出廠價格約為１８
    ．８８３１元，其汽燃費徵收費率約為１３．２４％（２．５元除以１８．８８
    ３１元）；均未超過燃料進口或出廠價格百分之二十五之法定上限，並未違反公
    路法第二十七條之規定。為達合理、公平徵收汽車燃料使用費之目的，財政部與
    被告自得審酌每部汽車取得燃料之種類、來源、使用燃料之數量、使用燃料與使
    用燃料之關聯、各種燃料之價格、各種汽車所有人對汽車燃料使用費之負擔能力
    以及各種徵收方法之徵收成本、效益及便利性等各種不同情形，選擇較具公平、
    便利、高效率之徵收方法。依徵收及分配辦法規定，汽車燃料使用費之徵收係推
    定一定汽缸容量汽車之耗油量，定出一部汽車每年使用燃料之多寡而徵收，縱事
    實上於個別汽車使用人汽車燃料使用費之負擔並非絕對平等，惟基於前述，仍屬
    相對公平，難謂有違平等原則。
(四)、徵收及分配辦法既規定汽車燃料使用費之徵收，係按汽車汽缸容量、使用燃料之
    種類及自用或營業用之不同，徵收不同之費額，則財政部與被告於為本件徵收汽
    車燃料使用費之處分時，僅須查明原告所有或使用之汽車汽缸容量、使用之燃料
    種類及作自用或營業使用等情形，即得據以徵收，原無須調查原告實際使用燃料
    之數量。本件被告依調查證據所得認定原告所有車牌號碼Ｋ八─三七○九號自用
    小客車係二、九八六ＣＣ，據以處分，尚無認定事實不依證據之情形。另徵收及
    分配辦法第三條附表一之汽車耗油量計算表，係以不同汽車種類、汽車排氣量、
    使用情形作大致之推算，而非求得每部汽車耗油量之精確數目。觀之汽車耗油量
    表之規定，係考量汽車之行駛里程、使用率之不同、大小型車之不同、營業車與
    自用車之不同、客、貨車與機器腳踏車之不同等因素，作成推算之結果，且其結
    果為大型車耗油量大於小型車，營業車耗油量大於自用車，貨車耗油量大於客車
    ，排氣量大者耗油量大於排氣量小者，均與常理相符；且推算所得之平均耗油量
    與日常生活可體驗得之實際耗油量相較，亦屬相當。再者，前開耗油量計算表乃
    公路法授權制定之徵收及分配辦法之一部，性質上屬法規命令之一種，被告於適
    用該項法規命令作成徵收汽車燃料使用費之行政處分時，原無須就該法規內容涉
    及之抽象事實為舉證，原告主張財政部與被告無證據不得推定事實，原處分未依
    證據認定事實即屬違法云云，自不足採。
    理  由
一、按「公路主管機關，為公路養護、修建及安全管理所需經費，得徵收汽車燃料使
    用費；其徵收費率，不得超過燃料進口或出廠價格百分之五十。」「汽車燃料使
    用費之徵收及分配辦法，由交通部會商財政部定之；．．．」分別為公路法第二
    十七條第一項、第二項所明定。又依公路法第二十七條第二項規定授權訂定之徵
    收及分配辦法第二條及第三條第一項分別規定：「凡行駛公路或市區道路之各型
    汽車，除第四條規定免徵之車輛，均依本辦法之規定，徵收汽車燃料使用費。」
    「汽車燃料使用費按各型汽車每月耗油量，依附表費額，由交通部或委託省（市
    ）分別代徵之，其費率如下：一、汽油每公升新臺幣二點五元。二、柴油每公升
    新臺幣一點五元。前項耗油量，按各型汽車之汽缸總排氣量、行駛里程及使用效
    率計算之。」同辦法第三條第一項附表之自用汽車燃料使用費費額表規定，排氣
    量二四○一ＣＣ至三○○○ＣＣ小客車之應繳年費額為七千二百元。
二、本件原告為車牌號碼Ｋ八─三七○九號自用小客車之車主，於九十二年七月二十
    九日依被告寄發之臺北市汽車燃料使用費繳納通知書所載，繳交汽車燃料使用費
    七、二○○元。嗣原告以被告前開徵收汽車燃料使用費之處分，違反公路法第二
    十七條之規定，循序提起本件行政訴訟，以前開各詞據為爭執。經查：
(一)、汽車燃料使用費徵收及分配辦法係財政部與被告依公路法第二十七條之授權訂定
    ，而該條規定係就汽車燃料使用費之「徵收」與「分配」事項為授權，則就有關
    汽車燃料使用費徵收之對象、額度、程序並其分配有關事項，財政部與被告即屬
    有權訂定。觀之財政部與被告會同訂立之汽車燃料使用費徵收及分配辦法，係就
    汽車燃料使用費徵收之對象、額度、程序並其分配有關事項為規定，核未逾越前
    開授權範圍。
(二)、燃料使用費之目的，乃為籌集公路養護、修建及安全管理所需經費，則其徵收之
    對象應為使用公路之人。而以行駛汽車之方式使用公路乃使用公路之最重要且最
    普遍之態樣，汽車所有人以自有之汽車行駛於公路，固為汽車所有人使用公路之
    一種方式；汽車所有人將其汽車交與他人行駛於公路上，亦得認係汽車所有人使
    用公路之另一種方式，此情形與房屋所有人出租房屋與他人使用，仍不得謂房屋
    所有人未使用及房屋之基地之情形相類似；又汽車所有人如何使駕駛其汽車使用
    道路之人負擔燃料使用費，則可經由該二人間之法律關係定之。從而應認對汽車
    所有人課徵燃料使用費，並無悖於公路法之立法意旨。又公路法第二十七條就此
    部分雖未有明文，惟其意旨既可推求而得，尚難認與憲法規定有違。至有權徵收
    汽車燃料使用費者為公路主管機關，公路法第二十七條第一項已予明文規定；徵
    收額度部分，同條既規定為「其徵收費率，不得超過燃料進口或出廠價格百分之
    五十」，應認法律於授權訂定前開徵收辦法時，就徵收費率已有相對明確之授權
    ，財政部與被告自得於此最高額度範圍內訂定其徵收之額度，仍難認前開授權方
    式與憲法之規定有違。
(三)、汽車燃料使用費徵收及分配辦法既規定汽車燃料使用費之徵收，係按汽車汽缸容
    量、使用之燃料之種類及自用或營業用之不同，徵收不同之費額，則被告於為本
    件徵收燃料使用費之處分時，僅須查明原告所有或使用之汽車汽缸之容量、使用
    之燃料種類及作自用或營業使用等情形，即得據以徵收，原無須調查原告實際使
    用燃料之數量。本件被告依調查證據所得認定原告所有車牌號碼Ｋ八─三七○九
    號自用小客車係二九八六ＣＣ，據以處分，核無不合，並無認定事實不依證據之
    情形。另徵收及分配辦法第三條附表一之汽車耗油量計算表，原係以不同汽車種
    類、汽車排氣量、使用情形作大致之推算，而非求得每部汽車耗油量之精確數目
    。觀之汽車耗油料量表之規定，其係考量汽車之行駛里程、使用率之不同、大小
    型車之不同、營業車與自用車之不同、客、貨車與機器腳踏車之不同等因素，作
    成推算之結果，且其結果為大型車耗油量大於小型車，營業車耗油量大於自用車
    ，貨車耗油量大於客車，排氣量大者耗油量大於排氣量小者，核與常理相符；且
    其推算得之平均耗油量與吾人近二十年來日常生活可體驗得之實際耗油量相較，
    亦屬相當，本院自得予以適用。再者，前開耗油量計算表乃公路法授權制定之徵
    收及分配辦法之一部，性質上屬法規命令之一種，被告於適用該項法規命令作成
    徵收汽車燃料使用費之行政處分時，原無須就該項法規內容涉及之抽象事實，如
    原告每年耗油量若干等事項為舉證，原告主張被告未就其每年燃料使用量為舉證
    ，所為處分即屬違法云云，自不足採。
三、綜上所述，本件被告對原告徵收汽車燃料使用費七、二○○元，核與前述規定無
    違，訴願決定遞予維持，亦無不合，原告起訴意旨求併予撤銷，並請求被告應返
    還七千二百元及自九十二年七月三十一日起至清償日止，按週年利率百分之五計
    算之利息，為無理由，應予駁回。
據上論結，本件原告之訴為無理由，爰依行政訴訟法第九十八條第三項前段，判決如
主文。
中　　　華　　　民　　　國　　九十三　　年　　　四　　　月　　二十九　　日
                                臺 北 高 等 行 政 法 院  第 五 庭
                                                     法  官　劉介中
右為正本係照原本作成。
本件以訴訟事件所涉及之法律見解具有原則性者為限，始得於本判決送達後二十日內
向本院提出上訴狀並表明上訴理由，如已於本判決宣示後送達前提起上訴者，應於判
決送達後二十日內補具上訴理由（均按他造人數附繕本），且經最高行政法院許可後
方得上訴。
中　　　華　　　民　　　國　　九十三　　年　　　四　　　月　　二十九　　日
                                                     書記官  黃明和
